【裁判字號】    90,訴,1010
【裁判日期】    901019
【裁判案由】    偽造有價證券等
【裁判全文】
臺灣高雄地方法院刑事判決                          九十年度訴字第一一號
    公  訴  人  臺灣高雄地方法院檢察署檢察官
    被      告  丙○○
    被      告  戊○○
    共      同  本院公設辯護人  丁○○
    指定辯護人
右列被告因偽造有價證券等案件，經檢察官提起公訴（八十九年度偵字第二六四八七
號），本院判決如左：
    主  文
丙○○共同連續行使偽造私文書，足以生損害於他人，處有期徒刑肆月，如易科罰金
以參佰元折算壹日。緩刑貳年。偽造之乙○○署名拾壹枚、偽造之乙○○印文貳拾貳
枚，均沒收。
戊○○共同連續行使偽造私文書，足以生損害於他人，處有期徒刑肆月，如易科罰金
以參佰元折算壹日；同前偽造之乙○○署名拾壹枚、偽造之乙○○印文貳拾貳枚，均
沒收。
    事  實
一、戊○○、丙○○二人為夫妻，並共同經營油壓機械買賣生意，戊○○於民國八十
    七年九月間，邀集其舅父乙○○及國峰五金行、特興五金行、昇達五金行、威通
    電纜公司、加欣租車行、良佑租車行之負責人等人，參加以其擔任會首之互助會
    ，每會金額新台幣（下同）三萬元，每月十日在高雄市○○○路二四五號公司所
    在開標，連同會首在內共計二十四會，採內標制。不料，戊○○、丙○○因受公
    司營運不佳影響，致資金周轉不靈，竟共同基於意圖為自己不法之所有及行使偽
    造準私文書之犯意聯絡，於八十八年八月十日（即第十二會），在高雄市○○○
    路二四五號，利用會員未全數到場競標之機會，偽造載有乙○○名義及競標利息
    六千八百元之標單（未經扣案），參與競標而行使之，足以生損害於乙○○及競
    標時仍為活會之會員。得標後，戊○○、丙○○為順利向活會會員收取會款，復
    共同基於行使偽造私文書之概括犯意聯絡，於八十八年八月十日前某日，委由不
    知情之刻印店人員，偽造乙○○之印章一枚（未經扣案），再於八十八年八月十
    日左右，利用不知情之會計人員，在高雄市○○○路二四五號公司內，接續蓋用
    該印章及偽造乙○○之署名於十一張空白本票發票人之簽章處（每張本票上各有
    一枚偽造之「乙○○」署名及二枚偽造之「乙○○」印文），並填載票面金額各
    為三萬元，惟未填載發票日，表示由發票人乙○○無條件擔任付款之意，接續偽
    造具有債權憑證性質之私文書，進而在八十八年八月十日後數日內，連續將前開
    十一張未載發票日之本票交付予競標時仍會活會之會員收款而行使之，足以生損
    害於乙○○及其他競標時仍為活會之會員，致除乙○○外之各該活會會員陷於錯
    誤，而各交付二萬三千二百元之會款予戊○○，共計詐得二十七萬八千四百元（
    乙○○為戊○○之舅父，與戊○○間為三親等旁系血親關係，與丙○○間為三親
    等姻親關係，是詐欺乙○○二萬三千二百元之部分需告訴乃論，因未經合法告訴
    ，故此部分不另為公訴不受理之諭知，詳後述）。嗣因戊○○、丙○○無故止會
    ，乙○○之妻甲○○○始查悉上情。
二、案經甲○○○訴由臺灣高雄地方法院檢察署檢察官偵查起訴。
    理  由
一、訊據被告戊○○、丙○○固坦承於八十七年九月間，邀集其舅父乙○○及國峰五
    金行、特興五金行、昇達五金行、威通電纜公司、加欣租車行、良佑租車行之負
    責人等人，參加以被告戊○○擔任會首之互助會，每會金額三萬元，每月十日在
    高雄市○○○路二四五號公司開標，連同會首在內共計二十四會，採內標制，並
    由被告戊○○於八十八年八月十日，以乙○○之名義及六千八百元之競標利息標
    取該會，再由被告戊○○委由不知情之會計人員，在高雄市○○○路二四五號公
    司內，偽造以證人乙○○為發票人、未載發票日之本票十一張，進而於八十八年
    八月十日後數日內，將前開十一張未載發票日之本票交付予競標時仍為活會之會
    員收取會款之事實；惟均堅詞否認有何公訴人所指之犯行，被告戊○○辯稱：伊
    在標會前有叫丙○○先跟伊舅舅乙○○說，並不是冒標云云；被告丙○○則以：
    伊在標會前有跟舅舅乙○○說可能會先標他的會，乙○○當時並沒有說什麼，而
    且這個互助會的會首並不是伊，本票也不是伊開的等語置辯。
二、經查：
  (一)被告戊○○於八十七年九月間，邀集其舅父乙○○及國峰五金行、特興五金行、
    昇達五金行、威通電纜公司、加欣租車行、良佑租車行之負責人等人，參加以其
    擔任會首之互助會，每會金額三萬元，每月十日在高雄市○○○路二四五號公司
    開標，連同會首在內共計二十四會，採內標制，並由其於八十八年八月十日，以
    乙○○之名義及六千八百元之競標利息標取該會，再經其委由不知情之會計人員
    ，在高雄市○○○路二四五號公司內，簽發以乙○○為發票人、未載發票日之本
    票十一張，進而交付予競標時仍為活會之會員收取會款等情，已經被告戊○○、
    丙○○供承在卷，核與告訴人甲○○○指述及證人乙○○證述情節相符，復有以
    乙○○為發票人、票面金額三萬元、未載發票日之本票影本一紙附卷可稽。
  (二)被告戊○○、丙○○雖均辯稱標會前已徵得證人乙○○之同意云云，然此業為證
    人乙○○所否認（見本院九十年八月十六日審判筆錄），且被告戊○○前即供承
    ：標會前並未取得證人乙○○之同意（見本院九十年八月二日訊問筆錄），被告
    丙○○亦稱：「我有先跟他說過，我說我可能會先把他的會標起來，因為他也知
    道我生意經常在軋三點半，他沒有說話。」（見本院九十年八月二日訊問筆錄）
    ，輔以證人乙○○證稱：「（丙○○有無跟你說過要借你的會去標？）他有跟我
    說過，但是我不同意。」等語（見本院九十年八月十六日審判筆錄），足見被告
    戊○○、丙○○二人雖曾於標會前徵詢證人乙○○之意見，惟於遭證人乙○○拒
    絕後，仍冒用證人乙○○之名義標取互助會，是被告戊○○、丙○○於標會前並
    未取得證人乙○○同意一情，應堪認定。
  (三)又被告丙○○雖辯稱其並非會首等語，然被告丙○○與戊○○係夫妻關係，二人
    並共同經營油壓機械買賣生意，由被告戊○○擔任公司之負責人，由被告丙○○
    擔任公司之外務員，冒標收取之會款及二人對外之借款，均係用於填補公司之營
    業虧損等情，業經被告丙○○、戊○○供述在卷，是被告丙○○既實際參與公司
    之經營，與被告戊○○並具有夫妻關係，被告戊○○於標會前更係經由被告丙○○向證人乙○○表明欲借標之意，是被告丙○○對於公司經營不善所生之虧損及
    籌措資金來源之方式自當甚為瞭解，由此足認被告戊○○、丙○○、戊○○就冒
    標、詐欺取財一事，確具有犯意之聯絡甚明。
  (四)又被告丙○○雖另辯稱本票非其所簽發等語，惟被告丙○○、戊○○係共同冒標
    證人乙○○之互助會一節，已如前述，而被告戊○○所召集之互助會，會員於得
    標後，需簽發本票或支票予會首，由會首持以向其他活會會員收取會款等情，並
    經被告戊○○、丙○○供述在卷（見本院九十年八月十六日審判筆錄），足見被
    告戊○○、丙○○乃為順利向其他活會會員收取會款而偽造以乙○○為發票人之
    本票（未記載發票日），是被告丙○○就偽造未載發票日之乙○○本票及行使前
    開未載發票日之本票部分，亦與被告戊○○間具有犯意之聯絡甚明。至被告戊○○雖另辯稱印章並非偽造，惟蓋印於前開本票上之印章係被告戊○○擅自委託不
    知情之人刻印一情，已經被告戊○○供述明確（見本院九十年八月十六日審判筆
    錄），告訴人甲○○○亦表示印章並非乙○○所有，是被告戊○○事後翻異前詞
    ，改稱該印章係乙○○之子交付，洵無可採。被告戊○○、丙○○所辯，均無足
    採。事證明確，被告戊○○、丙○○犯行，均堪認定。
三、按民間互助會之標單，通常僅填寫一定之金額及姓名，如單從該記載內容上之形
    式觀之，殊無法瞭解其為何種用意之證明，而必須依據習慣或特約，始足以表示
    該一定之金額即為標取會款之利息，該姓名即為標取會款之會員，故偽造該標單
    應認為係偽造同法第二百二十條第一項以文書論之私文書（最高法院七十四年度
    台上字第五六一二號判決意旨參照）。又按未記載發票日期之本票，因欠缺票據
    法上規定應記載之事項，固不認其具有票據之效力，而不得視為有價證券，惟依
    其書面記載，如足以表示由發票人無條件付款之文義，仍不失為具有債權憑證性
    質之私文書，最高法院七十一年度台上字第二九六一號、八十五年度台上字第四
    九五號裁判可資參照。被告戊○○、丙○○所偽造以乙○○為發票人之本票上，
    欠缺發票日期之記載，有本票影本一紙在卷可稽，揆諸前揭裁判意旨，此等未記
    載發票日期之本票僅屬具有債權憑證性質之私文書。是被告戊○○、丙○○偽造
    以乙○○為發票人、未記載發票日之本票，進而交付活會會員收取會款而行使，
    足以生損害於乙○○及其他活會會員，核被告戊○○、丙○○此部分所為，應係
    犯刑法第二百十六條、第二百十條之行使偽造私文書罪，公訴意旨漏未斟酌此點
    ，而認被告係犯同法第二百零一條之偽造有價證券罪，尚有未洽，惟其基本事實
    同一，本院自應予審理，並變更其起訴法條。又被告戊○○、丙○○冒用乙○○
    之名義，偽造標單，行使得標，詐取會款，足以生損害於冒標時仍為活會之會員
    ，核被告戊○○、丙○○此部分所為，均係犯刑法第二百十六條、第二百二十條
    第一項、第二百十條之行使偽造準私文書罪、第三百三十九條第一項之詐欺取財
    罪。又被告戊○○、丙○○就上揭行使偽造準私文書、行使偽造私文書、詐欺取
    財三罪間，均有犯意之聯絡及行為之分擔，皆為共同正犯。又被告戊○○、丙○○利用不知情之人代為偽造印章及偽造私文書，為間接正犯。又被告戊○○、丙○○偽造乙○○之署押於標單，為偽造準私文書之部分行為，不另論罪。其偽造
    準私文書復持以行使，偽造準私文書之低度行為應為行使之高度行為所吸收，亦
    不另論罪。被告戊○○、丙○○偽造標單後向多數活會會員詐取財物，侵害多數
    人法益，係一行為觸犯數罪名，應依想像競合犯之規定，論以一詐欺及行使偽造
    準私文書罪。再被告戊○○、丙○○偽造印章、印文、署押之犯行，為偽造私文
    書（未記載發票日之本票）行為之一部，應為偽造私文書之行為所吸收，不另論
    罪。其偽造私文書，復持以行使，偽造私文書之低度行為應為行使私文書之高度
    行為所吸收，亦不另論罪。又被告丙○○、戊○○先後多次行使偽造私文書之行
    為，時間緊接，所犯係構成要件相同之罪，顯係基於概括犯意反覆為之，為連續
    犯，應依刑法第五十六條之規定論以一罪，並加重其刑。又被告戊○○、丙○○
    所犯行使偽造準私文書、詐欺取財、行使偽造私文書三罪間，有方法、結果之牽
    連關係，應依刑法第五十五條之規定，從一重之行使偽造私文書罪處斷。茲審酌
    民眾參與民間互助會，多為儲蓄或在有急需時得藉此籌措財源，被告戊○○、丙○○為圖己利，竟冒用乙○○之名義參與競標，詐取會款，惟念其已與告訴人即
    乙○○之妻甲○○○達成和解等一切情狀，各量處如主文所示之刑；又刑法第四
    十一條已於九十年一月十日經總統公布施行，並於同年月十二日生效，該條規定
    ：「犯最重本刑為五年以下有期徒刑之刑之罪，而受六個月以下有期徒刑或拘役
    之宣告，因身體、教育、職業、家庭之關係或其他正當事由，執行顯有困難者，
    得以一元以上三元以下折算一日，易科罰金。但確因不執行所宣告之刑，難收矯
    正之效，或難以維持法秩序者，不在此限。」、「併合處罰之數罪，均有前項情
    形，其應執行之刑逾六月者，亦同」，按行為後法律有變更者，適用裁判時之法
    律，刑法第二條第一項前段定有明文，而易服勞役及期間、數罪併罰之定執行刑
    、緩刑及易以訓誡、易科罰金各事項，均依新法，有最高法院二十四年七月總會
    決議(二)可資參照，刑法第四十一條既已於九十年一月十日修正，並於同年月十二
    日生效，參諸前揭法條規定及決議意旨，本件自應適用裁判時即修正後刑法第四
    十一條第一項規定，均諭知易科罰金之折算標準。又被告丙○○前未曾受有期徒
    刑以上刑之宣告，有臺灣高等法院被告全國前案紀錄表及刑案資料查註紀錄表可
    參，因一時失慮，偶罹刑典，經此偵審程序及罪刑之宣告，當知所警惕，信無再
    犯之虞，本院因認所宣告之刑以暫不執行為當，併予以宣告緩刑二年，以啟自新
    。又前開偽造未記載發票日之本票十一張，已因交付予其他活會會員而非屬被告
    戊○○、丙○○所有，自不得併予宣告沒收；惟其上偽造之乙○○署押共計十一
    枚、印文共計二十二枚，不問屬於犯人與否，均應依刑法第二百十九條宣告沒收
    之。至未扣案之標單一張及乙○○之印章一枚，已因被告戊○○丟棄滅失，業經
    被告戊○○供明在卷，爰不併為沒收之宣告。
四、公訴意旨另以：被告戊○○、丙○○二人為夫妻，於八十七年九月間起會，由被
    告戊○○擔任會首，被告丙○○負責收取會款，召集每會三萬元，計二十四會，
    於每月十日開標，採內標制方式之民間互助會，其舅媽甲○○○亦參與一會。嗣
    於八十八年八、九月間，戊○○、丙○○二人因經濟困難，亟需現金週轉，竟共
    同基於意圖為自己不法所有之概括犯意聯絡，於八月（或九月）之互助會開標時
    ，冒用甲○○○之名義偽造標單標取會款，詐向甲○○○收取會款；復於十月間
    ，二人明知自己經濟困難，已無能力還錢，竟掩飾無支付能力之事實，而以周轉
    為由，向甲○○○借款，使甲○○○陷於錯誤而交付二十萬元。嗣因前揭互助會
    倒會後，甲○○○始得知被告戊○○及丙○○上開盜標會款及詐取借款之情事。
    因認被告戊○○、丙○○尚涉有刑法第三百三十九條第一項詐欺取財之罪嫌。
五、按於直系血親、配偶或同財共居親屬之間，犯本章之罪者，得免除其刑。前項親
    屬或其他五親等內血親或三親等內姻親之間，犯本章之罪者，須告訴乃論；第三
    百二十三條及第三百二十四條之規定，於前七條之罪，準用之；告訴乃論之罪，
    告訴人於第一審辯論終結前，得撤回其告訴；告訴或請求乃論之罪，未經告訴、
    請求或其告訴、請求經撤回或已逾告訴期間者，應諭知不受理之判決；刑法第三
    百二十四條、第三百四十三條、刑事訴訟法第二百三十八條第一項、第三百零三
    條第三款分別定有明文。
六、查被告戊○○、丙○○於冒標後，係偽造以證人乙○○為發票人、未記載發票日
    之本票十一張，向其他活會會員收取會款，且被告戊○○、丙○○於標取該會前
    ，亦係向證人乙○○徵詢其意見，惟遭證人乙○○所拒，顯見參加被告戊○○所
    召集前開互助會之人應係證人乙○○而非告發人甲○○○。從而，被告戊○○、
    丙○○冒標詐欺之對象應係證人乙○○而非甲○○○甚明，先予敘明。又證人乙○○係被告戊○○之舅父，已經被告戊○○、丙○○及告訴人甲○○○陳述在卷
    ，是證人乙○○與被告戊○○間為三親等旁系血親，被告丙○○為被告戊○○之
    妻，與證人乙○○為三親等姻親。本件被告戊○○、丙○○因詐欺案件，經檢察
    官提起公訴，認被告戊○○、丙○○所犯均係刑法第三百三十九條第一項之詐欺
    取財罪，依同法第三百四十三條規定，被告戊○○、丙○○冒標以詐欺乙○○部
    分，須告訴乃論，然此部分並未經證人乙○○提出告訴，惟公訴意旨認此部分與
    前揭論罪科刑之行使偽造私文書等罪間，為牽連犯，屬裁判上之一罪，揆諸前開
    說明，爰均不另為公訴不受理之諭知。
七、另甲○○○為乙○○之妻，與被告戊○○、丙○○間均屬三親等姻親，本件被告
    戊○○、丙○○因詐欺案件，經檢察官提起公訴，認被告戊○○、丙○○所犯係
    刑法第三百三十九條第一項之詐欺取財罪，依同法第三百四十三條規定，被告戊○○、丙○○詐欺甲○○○部分，亦須告訴乃論。茲據告訴人甲○○○於第一審
    言詞辯論終結前，具狀聲請撤回其告訴，惟公訴意旨認此部分與前揭論罪科刑之
    詐欺罪間，為連續犯，屬裁判上之一罪，揆諸前開說明，爰亦均不另為公訴不受
    理之諭知。
據上論斷，應依刑事訴訟法第二百九十九條第一項前段、第三百條，刑法第二條第一
項前段、第二十八條、第五十六條、第二百十六條、第二百二十條第一項、第二百十
條、第三百三十九條第一項、第五十五條、修正後第四十一條第一項、第七十四條第
一款、第二百十九條，罰金罰鍰提高標準條例第一條前段、第二條，判決如主文。
中      華      民      國    九十      年      十      月     十九     日
                                  臺灣高雄地方法院刑事第七庭
                                      法  官  曾  淑  娟
右正本證明與原本無異。
如不服本判決，應於判決送達後十日內，向本院提出上訴狀。
                                      書記官  陳  恩  如
中      華      民      國    九十      年      十      月    二十二    日
附錄本判決論罪之法條：
中華民國刑法第二百一十六條：
行使第二百十條至第二百十五條之文書者，依偽造、變造文書或登載不實事項或使登
載不實事項之規定處斷。
中華民國刑法第二百二十條第一項：
在紙上或物品上之文字、符號、圖畫、照像，依習慣或特約，足以為表示其用意之證
明者，關於本章及本章以外各罪，以文書論。
中華民國刑法第二百一十條：
偽造、變造私文書，足以生損害於公眾或他人者，處五年以下有期徒刑。
中華民國刑法第三百三十九條第一項 ：
意圖為自己或第三人不法之所有，以詐術使人將本人或第三人之物交付者，處五年以
下有期徒刑、拘役或科或併科一千元以下罰金。


司法院資訊處製作；財團法人民間司法改革基金會備份。
